【裁判字號】    98,簡上,429
【裁判日期】    990323
【裁判案由】    偽造文書
【裁判全文】
臺灣臺北地方法院刑事判決             98年度簡上字第429號
上  訴  人
即  被  告  乙○○
上列上訴人即被告因偽造文書案件，不服本院中華民國98年9月
25日所為之98年度簡字第3528號第一審簡易判決（聲請簡易判決
處刑書案號：97年度偵字第25267號），提起上訴，本院管轄之
第二審合議庭判決如下：
    主  文
上訴駁回。
    事  實
一、乙○○明知登記在其名下，坐落於臺北市○○區○○段1小
    段第253—0000地號之土地，以及其上第655—000號建號，
    門牌號碼為臺北市○○區○○路93之3號3樓建物（下稱上開
    土地及建物）之所有權狀，並未因「家中遭竊」而滅失，竟
    基於使公務員登載不實之犯意，於民國96年11月8日上午10
    時7分許，至臺北市○○區○○街47之12號3樓之臺北市古亭
    地政事務所內，填具上開土地及建物之所有權狀業於96年11
    月1日因「家中遭竊」而滅失之不實內容之切結書1份，持交
    臺北市古亭地政事務所申請補發上開土地及建物之所有權狀
    ，使該地政事務所不知情之承辦公務員於形式審查後，將此
    不實事項登載於職務上所掌管之地政資料公文書內，足以生
    損害於地政機關職務上製作公文書內容之公共信用性及地政
    機關對土地所有權狀管理之正確性。
二、案經甲○○告發暨臺北市政府警察局文山第二分局報請臺灣
    臺北地方法院檢察署檢察官偵查後聲請簡易判決處刑。
    理  由
壹、程序方面
    按被告以外之人於審判外之言詞或書面陳述，除法律有規定
    者外，不得作為證據。被告以外之人於審判外之陳述，雖不
    符刑事訴訟法第159條之1至第159條之4之規定，而經當事人
    於審判程序同意作為證據，法院審酌該言詞陳述或書面陳述
    作成時之情況，認為適當者，亦得為證據；當事人、代理人
    或辯護人於法院調查證據時，知有第159條第1項不得為證據
    之情形，而未於言詞辯論終結前聲明異議者，視為有前項之
    同意。刑事訴訟法第159條第1項、第159條之5分別定有明文
    。經查，本院以下所引用之證據，被告、檢察官於本院言詞
    辯論終結前，均未對於其證據能力聲明異議，而視為同意該
    等證據具有證據能力，本院審酌各該陳述作成時之情況，認
    亦無違法或不當之情事，是均具有證據能力。
貳、實體方面
一、訊據被告乙○○固坦承有於上揭時、地，以上開土地及建物
    所有權狀因「家中遭竊」滅失為由，向臺北市古亭地政事務
    所申請補發等情，惟矢口否認有何使公務員登載不實之犯行
    ，辯稱：伊於96年7月間伊前妻甲○○帶小孩離開臺北市○
    ○區○○路93之3號3樓之住處後，即開始整理該房屋，但始
    終找不著上開土地及建物之所有權狀，而前揭住處於同年春
    天左右時，曾遭過小偷，故伊懷疑上開土地及建物之所有權
    狀，係在該時遭竊賊竊走而遺失，故伊才向地政機關申請補
    發，伊並無使公務員登載不實之犯意云云。經查：
  (一)被告確有於上開時、地，填具以上開土地及建物所有權狀業
    於96年11月1日因「家中遭竊」而滅失之內容之切結書1份，
    持交臺北市古亭地政事務所申請補發上開土地及建物之所有
    權狀，使該地政事務所之承辦公務員，將此滅失事項登載於
    職務上所掌管地政資料公文書內之情，業據被告坦承明確，
    並有臺北市古亭地政事務所98年12月8日北市古地三字第098
    31924400號函所檢附之96年11月8日收件文山字第30090號土
    地登記申請書、登記清冊、96年11月8日切結書各1份（見本
    院簡上卷第91頁至第94頁）、臺北市古亭地政事務所96年11
    月9日北市古地一字第09631529900號函暨檢附之臺北市古亭
    地政事務所96年11月9日北市古地一字第096315298 00號公
    告、滅失書狀清冊各1份（見他卷第58頁至第61頁）在卷可
    稽，此部分事實，堪予認定。
  (二)證人即被告前妻甲○○於本院審理時證稱：95年或96年間，
    臺北市○○區○○路93之3號3樓之住處曾遭竊，小偷把東西
    翻得亂七八糟等語（見本院簡上字卷第176頁反面），足見
    竊賊當時必係翻箱倒櫃搜尋財物，而既係搜尋財物，定必搜
    尋現金、貴重物品或其他可變現之財物，然前開所有權狀並
    非可變現之財物，衡諸常情，通常非竊賊行竊之標的，而被
    告於本院審理時已自承：伊家中有財產價值的重要物品，例
    如存摺、私章、房屋買賣資料、所有權狀資料均是放在上址
    住處主臥室內的五斗櫃中，又上開住處係在伊前妻於96年7
    月間帶小孩離開上址前之蠻久一段時間，約96年春天左右遭
    竊賊入侵，當時家中被翻得很亂，伊在該次小偷入侵後，有
    特別去檢查主臥房內五斗櫃中之物品狀況，但伊覺得家裡好
    像沒有什麼東西被偷，因此沒有報警等語綦詳（見本院簡上
    字卷第23頁、第24頁反面至第25頁），核與證人甲○○於本
    院審理時證稱：該次家中遭小偷後，被告並未向伊表示上址
    土地及建物之所有權狀有遭竊等語大致相符（見本院簡上字
    卷第176頁反面），堪認被告於該次家中遭竊後，已有特別
    檢視伊放置包含上開土地及建物所有權狀等重要物品之上址
    主臥房內五斗櫃中物品存放之狀況，而未發現有何失竊之情
    狀甚明，參以被告係智慮成熟且有相當社會歷練之成年人，
    當知上揭房地之所有權狀，係足以表徵權利及辦理相關物權
    權利移轉、設定之重要文件，亦係其申辦貸款或進行房地交
    易之重要物品，果若上開房地之所有權狀確實於該次竊賊入
    侵時遭竊，被告於檢視置放前揭所有權狀之五斗櫃時，豈會
    未予注意或發現，如上開房地之所有權狀確實因此遭竊滅失
    ，被告又豈會不即時報警並申請補發。況被告於96年11月8
    日，向臺北市古亭地政事務所申請補發權狀時，所填立之前
    揭切結書，其內容乃記載其所有之上開土地及房屋之所有權
    狀，係於96年11月1日因家中遭竊而滅失等情，有該切結書1
    紙存卷可佐（見他字卷第107頁），亦與被告前揭供述家中
    遭竊之時點不符。
  (三)再被告與證人甲○○於96年11月13日電話通話之內容為：
   「......。
    證人甲○○（下稱「李」）：我說你要權狀要幹嘛？你來跟
                              老爸拿啊。
    被告（下稱「許」）：跟老爸拿？
    李：對呀，你還在那邊寫切結書。
    許：什麼寫切結書，妳在說什麼？
    李：你不是在寫切結書嗎？
    許：找不到，不見了，當然要重發啊。
    李：問題是，你這個東西在老爸這邊，你還重發什麼？
    許：我不記得那麼多啦，我以為被我媽拿走啦。她們回來，
        我以為被她收走了。
    李：什麼不記得。
    許：那妳現在怎樣。
    李：那你要那個權狀到底要幹嘛？你說，你要賣房子嗎？
    許：我房貸繳不清。」等情，有本院勘驗筆錄1份附卷可考
    （見本院簡上字卷第31頁正反面），細繹上開對話內容，被
    告於證人甲○○質問其為何需要補發上開房地之所有權狀，
    甚且告知被告前揭權狀係在證人甲○○父親處時，被告非但
    未向證人甲○○表示其申請補發之原因，係因為其懷疑上揭
    所有權狀是因為之前家中遭竊而遺失之情，亦未對證人甲○
    ○所稱上揭房地之所有權狀現由證人甲○○父親保管一節，
    提出任何質問或有恍然大悟之舉，反而向證人甲○○表示其
    以為上開房地之所有權狀係被其母親拿走等語，足認被告主
    觀上自始至終均知悉前揭房地之所有權狀，並未遭竊亦未滅
    失之情，灼然甚明。是被告辯稱：伊於96年7月間伊前妻帶
    小孩離開上址後，因在家中找不到前開土地及建物之所有權
    狀，而懷疑該等所有權狀係於同年春天左右，上址住處遭竊
    賊入侵時被竊遺失，故伊才向地政機關申請補發云云，與前
    揭事證與常情均有相悖，顯係臨訟飾卸之詞，不足採信。
  (四)又按刑法第214條使公務員登載不實罪之成立，以明知為不
    實之事項，而使公務員登載於職務上所掌之公文書，且足以
    生損害於公眾或他人為要件。該罪之成立須一經他人之聲明
    或申報，公務員即有登載之義務，並依其所為之聲明或申請
    予以登載，而屬不實之事項者，始足構成，此有最高法院69
    年台上732號判例、73年台上字第1710號判例意旨可資參照
    。換言之，必須公務員就關於所登載之事項，有其價值判斷
    之空間，始能以公務員對於人民申請或聲明事項有實質審查
    義務，作為解免本罪成立之理由；若人民聲明或申報事項係
    表彰一單純客觀之事實，自無以執上開理由抗辯無罪之理，
    如此方不致違反刑法上行為支配與自己責任之立法原則，否
    則不啻宣示、甚至鼓勵人民得以不實事項向公務員申請或聲
    明，此絕非刑罰預防損害發生之立法本旨。次按「土地所有
    權狀及土地他項權利證明書，因損壞或滅失請求換給或補給
    時，依左列規定：一、因損壞請求換給者，應提出損壞之原
    土地所有權狀或原土地他項權利證明書。二、因滅失請求補
    給者，應敘明滅失原因，檢附有關證明文件，經地政機關公
    告30日，公告期滿無人就該滅失事實提出異議後補給之」，
    土地法第79條定有明文。而土地法第79條第2款所稱有關證
    明文件，係指能證明原書狀確已滅失之文件，包括由原權利
    人敘明滅失事由及如損害他人權益由其負法律責任之切結書
    ，內政部發佈之「申請土地登記應附文件法令補充規定」第
    4點亦有明文。依據上揭法令，足證有關以滅失為由申請補
    發房地所有權狀時，公務員係逕依申請人敘明之「滅失原因
    」及檢附「切結書」，即應予公告，俟公告期滿無人就該滅
    失事實提出異議後即予補發，亦即地政機關之承辦公務員，
    僅有形式審核申請人所應檢具之文件是否齊備之餘地，對於
    土地及建物所有權狀是否滅失、「滅失原因」及「切結書」
    之真實與否，並無價值判斷之空間，自無實質審查之義務與
    權限，此情復經證人即臺北市古亭地政事務所專員范玉枝於
    本院審理時證述綦詳（見本院簡上字卷第203頁至第204頁反
    面）。從而，申請人若就「滅失原因」、「切結書」所具之
    理由為不實之記載，而使承辦公務員據以登載，即應負使公
    務員登載不實罪責。職是，被告明知上揭房地之所有權狀並
    未因「家中遭竊」而被竊或滅失，竟於上開時、地，以上開
    所有權狀因「家中遭竊」滅失為由，填具前揭不實內容之切
    結書，向上揭地政機關申請補發等情，已如上述，揆諸前開
    判例要旨及說明，因該管承辦公務員就此並無價值判斷之空
    間，僅能依憑形式資料文件辦理，自足使該管公務員將此不
    實事項登載在職務上所掌管之地政資料公文書內至明。
  (五)復按刑法處罰偽造文書罪之主旨，所以保護文書之實質真正
    ，雖尚以足生損害於公眾或他人為要件之一，亦衹以有損害
    之虞為已足，有無實受損害，在所不問，且所謂損害，亦不
    以經濟價值為限，此有最高法院51年台上字第1111號判例意
    旨可佐。被告明知上開土地及建物之所有權狀並未因家中遭
    竊滅失，仍填具前揭所有權狀業已因「家中遭竊」滅失等不
    實內容之切結書1紙，持向臺北市古亭地政事務所申報遺失
    補發，致使不知情之臺北市古亭地政事務所承辦公務員將該
    等不實事項登載於職務上所製作之地政資料公文書上，自足
    生損害於公文書登載內容之公共信用性及地政機關對土地所
    有權狀管理之正確性，此亦經證人范玉枝於本院審理時證述
    ：「（問：若申請人在切結書上填寫虛偽不實滅失原因時，
    是否會影響你們地政機關對於土地登記簿冊、相關公文書的
    正確性？）會」等語明確（見本院簡上字卷第204頁反面）
    ，是被告辯稱：伊係上開房地之所有權人，伊並未將上開房
    地之所有權狀抵押或質押他人，故伊申請補發，無足致生任
    何損害云云，顯係空言推託之詞，洵非可採。
  (六)綜上所述，被告雖為上開房地之登記所有權人，本有權申請
    所有權狀，然仍應依法行使其權利，不得偽以不實之事項為
    申請。而被告明知上開房地之所有權狀，並未因「家中遭竊
    」而被竊或滅失，竟偽以「家中遭竊」為由而向地政機關申
    請補發，且將「不實之滅失」事項登載於前揭切結書上，致
    不知情之承辦公務員於形式審查後，將此不實事項登載於職
    務上所掌管之地政資料公文書內，並於公告期滿後予以補發
    新的所有權狀，足以生損害於地政機關職務上製作公文書內
    容之公共信用性及地政機關對土地所有權狀管理正確性等情
    ，已然明確。被告所辯各節，無非事後飾卸之詞，不足採信
    。本案事證明確，被告犯行堪以認定，應予依法論科。
二、核被告所為，係犯刑法第214條之使公務員登載不實罪。原
    審認被告罪證明確，適用刑事訴訟法第449條第1項前段、第
    3項、第454條第2項，刑法第214條、第41條第1項前段，刑
    法施行法第1條之1等規定予以論科，量處被告拘役59日，並
    諭知如易科罰金，以新臺幣（下同）1千元折算1日之折算標
    準。經核其認事用法，除原判決之主文欄贅載「及他人」，
    應予刪除更正外，均無違誤，量刑亦稱妥適，被告提起上訴
    ，猶執陳詞否認犯罪，尚非有理，應予駁回。
據上論斷，應依刑事訴訟法第455之1條第1項、第3項、第368條
，判決如主文。
本案經檢察官蒲心智到庭執行職務。
中    華    民    國    99    年    3    月    23     日
                  刑事第十庭  審判長法  官  蔡坤湖
                                    法  官  呂煜仁
                                    法  官  謝昀璉
上正本證明與原本無異。
不得上訴。
                                    書記官  鄭雅文
中    華    民    國    99    年    3     月    25    日

司法院資訊處製作；財團法人民間司法改革基金會備份。
